臺灣彰化地方法院刑事判決
110年度金訴字第114號
公  訴  人  臺灣彰化地方檢察署檢察官  
被      告  楊人樺


上列被告因違反洗錢防制法等案件，經檢察官提起公訴（110年
度偵字第8729、8980、9414、10158號），被告於準備程序中就
被訴事實為有罪之陳述，經告知簡式審判程序之旨，並聽取公訴
人、被告之意見後，本院合議庭裁定由受命法官獨任依簡式審判
程序審理，判決如下：
    主    文
丙○○幫助犯洗錢未遂罪，累犯，處有期徒刑參月，併科罰金新臺
幣壹萬元，罰金如易服勞役，以新臺幣壹仟元折算壹日。又犯侵
占罪，累犯，處拘役柒拾日，如易科罰金，以新臺幣壹仟元折算
壹日；未扣案之犯罪所得新臺幣參萬柒仟零伍元沒收，於全部或
一部不能沒收或不宜執行沒收時，追徵其價額。
    犯罪事實
一、丙○○依一般社會生活經驗，知悉金融帳戶為個人信用、財產
    之重要表徵，並可預見將帳戶連同存摺、金融卡及密碼提供
    予不詳之人使用，極有可能遭詐欺集團利用作為詐騙犯罪轉
    帳匯款之工具，且受詐騙人匯入款項遭提領後，即產生遮斷
    資金流動軌跡而逃避國家追訴、處罰之效果，竟仍基於縱若
    取得其金融機構帳戶之人，自行或轉交他人用以實施詐欺取
    財等財產性犯罪，供作財產犯罪被害人匯款帳戶以隱匿犯罪
    所得去向之用，仍不違背其本意之幫助使用其帳戶者向他人
    為財產性犯罪及一般洗錢之不確定故意，於民國110年4月底
    某日或5月1日，在其位於彰化縣○○鎮○○路00巷0號之住處，
    將其申設之第一商業銀行帳號00000000000號（起訴書誤載
    為000000000000號，應予更正，下稱甲帳戶）帳戶之存摺、
    金融卡寄交予真實姓名年籍不詳之友人「柯力漢」，並提供
    密碼，復由「柯力漢」轉交真實姓名年籍不詳、飛機（Tele
    gram）通訊軟體暱稱為「.GZ」之人，以此方式容任該員與
    所屬詐欺集團成員（無證據證明有未滿18歲之人，亦無證據
    證明丙○○知悉「.GZ」屬三人以上詐欺集團之成員）使用其
    前開帳戶遂行財產犯罪。嗣該員及所屬詐欺集團成員取得丙○○上開金融帳戶存摺、金融卡及密碼後，即共同意圖為自己
    不法之所有，並基於詐欺取財及洗錢之犯意聯絡，利用丙○○
    所提供之上開金融帳戶資料，於如附表所示時間，以如附表
    所示之詐欺方式，詐騙如附表所示之戊○○、丁○○、乙○○及甲○○，致羅振偉等4人陷於錯誤，將金錢匯入丙○○上開金融帳
    戶內，而詐欺如附表所示之款項得手。嗣因丙○○另行起意侵
    占詐欺集團之部分犯罪所得，且詐欺集團之其餘犯罪所得經
    及時圈存止扣而未遭領取，致犯罪所得去向停止於丙○○甲帳
    戶內（詳後述），前揭詐欺集團洗錢之犯行因此未遂。
二、丙○○於羅振偉等4人受騙匯款後，前開詐欺集團尚未派出車
    手領款前之109年5月20日某時許，以行動電話連結網際網路
    登入甲帳戶之網路銀行查看，得知甲帳戶有如附表所示款項
    匯入，竟另基於意圖為自己不法之所有之侵占犯意，於同日
    20時24分許，以網路銀行轉帳方式，將羅振偉所匯入甲帳戶
    內之其中新臺幣（下同）37,005元轉至其所申設之第一商業
    銀行帳號00000000000號帳戶（下稱乙帳戶），而以此方式
    ，將其持有之詐騙集團詐欺所得37,005元侵占入己。
三、案經戊○○、丁○○、乙○○及甲○○訴由彰化縣警察局和美分局報
    告臺灣彰化地方檢察署檢察官偵查後起訴。
    理    由
一、本案被告丙○○所犯係死刑、無期徒刑、最輕本刑為3年以上
    有期徒刑以外之罪，亦非高等法院管轄之第一審案件，被告
    於準備程序進行中，就被訴事實為有罪之陳述，經告知簡式
    審判程序之旨，並聽取公訴人及被告之意見後，本院合議庭
    依刑事訴訟法第273條之1第1項規定，裁定由受命法官獨任
    進行簡式審判程序，且依刑事訴訟法第273條之2、第159條
    第2項之規定，不適用同法第159條第1項之規定，亦不受同
    法第161條之2、第161條之3、第163條之1及第164條至170條
    規定之限制，合先敘明。
二、上揭犯罪事實，業據被告於偵訊、本院準備程序及審理時均
    坦承不諱（見臺灣彰化地方檢察署110年度偵字第8729號偵
    查卷宗【以下簡稱偵字第8729號卷】第205頁，本院卷第64
    頁、第76頁至第77頁），核與證人即告訴人戊○○、丁○○、乙○○、甲○○於警詢時證述之情節大致相符，並有網路轉帳交易
    明細、臉書「LuLuLei」之個人檔案連結畫面及對話紀錄翻
    拍照片、內政部警政署反詐騙諮詢專線紀錄表、陳報單、受
    （處）理案件證明單、受理詐騙帳戶通報警示簡便格式表、
    受理各類案件紀錄表、受理刑事案件報案三聯單、金融機構
    聯防機制通報單等件在卷可稽（各詳如附表證據欄所示），
    另有乙帳戶之數位帳戶交易明細查詢翻拍照片4張、第一商
    業銀行和美分行110年6月25日一和美字第00088號函暨檢附
    之客戶基本資料、各類存款開戶暨往來業務項目申請書、財
    團法人金融聯合徵信中心驗證資料、自動化通路／客服各業
    務掛失及申請明細表、交易明細表、存摺存款客戶歷史交易
    明細表、第一商業銀行和美分行110年8月30日一和美字第00
    125號函暨檢附之數位存款帳戶（認證聯）、財團法人金融
    聯合徵信中心驗證資料、存摺存款客戶歷史交易明細表等件
    附卷可證（見偵字第8729號卷第17頁、第19頁至第59頁、第
    135頁至第151頁），足見被告之自白核與事實相符。是本案
    事證明確，被告犯行堪以認定，應予依法論科。
三、論罪科刑之依據：
  ㈠刑法上之幫助犯，係對於犯罪與正犯有共同之認識，以幫助
    之意思，對於正犯資以助力，而未參與實施犯罪之行為者而
    言。因此如未參與實施犯罪構成要件之行為，且係出於幫助
    之意思提供助力，即屬幫助犯，而非共同正犯。查被告提供
    帳戶時，主觀上雖有幫助詐欺集團成員掩飾及隱匿實施詐欺
    犯罪所得財物之去向及所在之不確定故意存在，使詐欺集團
    成員著手利用被告甲帳戶洗錢，然甲帳戶係由被告本人所提
    供，而告訴人羅振偉等4人將金錢轉入甲帳戶後，詐欺集團
    成員尚不及將款項提領出來之際，即遭被告另行起意，將轉
    入之部分款項據為己有，其餘款項則遭圈存止扣，詐欺集團
    成員之洗錢犯行因而未遂，準此，被告所幫助之正犯就洗錢
    部分既僅成立洗錢未遂，基於幫助犯之從屬性，被告亦僅成
    立幫助洗錢未遂犯行。是核被告就如犯罪事實一所為，係犯
    刑法第30條第1項前段、第339條第1項之幫助詐欺取財罪，
    刑法第30條第1項前段、洗錢防制法第14條第2項、第1項之
    幫助一般洗錢未遂罪；就如犯罪事實二所為，則係犯刑法第
    335條第1項之侵占罪。
  ㈡被告提供甲帳戶之存摺、金融卡及密碼，僅有一幫助行為，
    同時侵害告訴人羅振偉等4人之個人財產法益，並同時觸犯
    幫助詐欺取財、幫助一般洗錢未遂罪二罪名，均為想像競合
    犯，應依刑法第55條之規定，從一重論以一幫助一般洗錢未
    遂罪。
  ㈢被告所犯上開幫助一般洗錢未遂犯行及侵占犯行間，犯意各
    別，行為互殊，應予分論併罰。
  ㈣司法院釋字第775號解釋解釋文：「……有關累犯加重本刑部分
    ，不生違反憲法一行為不二罰原則之問題。惟其不分情節，
    基於累犯者有其特別惡性及對刑罰反應力薄弱等立法理由，
    一律加重最低本刑，於不符合刑法第59條所定要件之情形下
    ，致生行為人所受之刑罰超過其所應負擔罪責之個案，其人
    身自由因此遭受過苛之侵害部分，對人民受憲法第8條保障
    之人身自由所為限制，不符憲法罪刑相當原則，牴觸憲法第
    23條比例原則。於此範圍內，有關機關應自本解釋公布之日
    起2年內，依本解釋意旨修正之。於修正前，為避免發生上
    述罪刑不相當之情形，法院就該個案應依本解釋意旨，裁量
    是否加重最低本刑。……」查被告前因施用毒品案件，經本院
    以102年度簡字第10號簡易判決處有期徒刑4月（共2罪），
    應執行有期徒刑6月確定（下稱第①案）；因販賣第二級毒品
    案件，經本院以102年度訴字第1098號判決處有期徒刑3年7
    月（共5罪）、5月確定，嗣經本院以103年度聲字第1149號
    裁定合併定應執行有期徒刑4年9月確定（下稱第②案）；因
    施用毒品案件，經本院以103年度簡字第197號簡易判決處有
    期徒刑6月確定（下稱第③案），上開第①、③案經本院以103
    年度聲字第1150號裁定合併定應執行有期徒刑10月確定，並
    與上開第②案接續執行，於106年3月30日假釋付保護管束出
    監，於108年2月14日保護管束期滿，假釋未經撤銷，其未執
    行之刑，以已執行論，有其臺灣高等法院被告前案紀錄表1
    份在卷可憑（見本院卷第15頁至第21頁），是被告於有期徒
    刑執行完畢5年以內故意再犯本案有期徒刑以上之罪，符合
    累犯之要件，經審酌被告本案幫助犯一般洗錢未遂罪、侵占
    罪之犯罪情節，認被告所犯前開犯行具特別惡性，刑罰之反
    應力薄弱，依累犯加重最低法定本刑部分，並無罪刑不相當
    之過苛情形，是參諸前揭司法院釋字意旨，爰分別依刑法第
    47條第1項之規定，各加重其刑。
  ㈤被告幫助犯一般洗錢行為，未實現犯罪結果，係未遂犯，依
    刑法第25條第2項之規定，按既遂犯之刑減輕之。
  ㈥被告既係洗錢防制法第14條第2項、第1項一般洗錢未遂罪之
    幫助犯，爰依刑法第30條第2項規定，減輕其刑。
  ㈦洗錢防制法第16條第2項規定：「犯前二條之罪，在偵查或審
    判中自白者，減輕其刑。」被告就上開幫助洗錢未遂之犯罪
    事實，於本院準備程序及審理時坦承不諱，應依上開規定減
    輕其刑，並與前開未遂犯、幫助犯所減輕之刑，遞減輕之。
     
  ㈧被告就上開犯行同時具有刑之加重減輕事由，依法先加後減
    再遞減之。
  ㈨爰以被告之責任為基礎，並審酌其提供甲帳戶作為他人詐取
    財物、洗錢之工具，已嚴重損及社會治安，所造成之危害至
    深且鉅，並斟酌告訴人戊○○、丁○○、乙○○、甲○○因此轉入被
    告甲帳戶之款項分別為37,200元、10,000元、13,500元、13
    ,500元，固應苛責，且被告查看帳戶時，明知帳戶內之款項
    非其所有，竟另起貪念而將其中之37,005元侵占入己，殊值
    非難，並考量告訴人戊○○轉入之剩餘款項195元，以及告訴
    人丁○○、乙○○、甲○○各轉入如附表編號２至４號之款項，幸經
    圈存止扣，而未遭領取之情形，兼衡其自述為國中畢業之智
    識程度、職業為送貨員、未婚、無子之生活狀況（見本院卷
    第77頁至第78頁）以及犯後坦認犯行之態度、檢察官就上開
    2犯行各具體求處有期徒刑1年以下之刑度等一切情狀，分別
    量處如主文所示之刑，並就所處罰金刑部分，諭知易服勞役
    之折算標準。
  ㈩沒收部分：
　　⒈洗錢防制法第18條第1項固規定「犯第14條之罪，其所移轉
      、變更、掩飾、隱匿、收受、取得、持有、使用之財物或
      財產上利益，沒收之；犯第15條之罪，其所收受、持有、
      使用之財物或財產上利益，亦同」惟該條文並無「不問屬
      於犯罪行為人與否」之絕對義務沒收要件，當以屬於犯罪
      行為人者為限（即實際管領者），始應沒收。被告並非洗
      錢防制法第14條第1項之正犯，且告訴人戊○○轉入甲帳戶
      之剩餘款項195元，以及告訴人丁○○、乙○○、甲○○各轉入
      甲帳戶如附表編號２至４號之款項，尚未及提領即已遭銀行
      圈存，業如前述，自無上開條文之適用，附此敘明。
　　⒉犯罪所得，屬於犯罪行為人者，沒收之；前2項之沒收，於
      全部或一部不能沒收或不宜執行沒收時，追徵其價額，刑
      法第38條之1第1項前段、第3項分別定有明文。被告將告
      訴人戊○○匯入款項其中之37,005元轉帳至其所有之乙帳戶
      內，為其侵占犯行之犯罪所得，並未扣案，如宣告沒收或
      追徵，核無刑法第38條之2第2項所定過苛調節條款情形之
      適用，應依刑法第38條之1第1項前段規定宣告沒收，並依
      同條第3項之規定，諭知於全部或一部不能沒收或不宜執
      行沒收時，追徵其價額。
　　⒊至被告提供之上揭金融帳戶資料，就帳戶部分，遭通報警
      示後，已無法再供正常交易與流通使用，就金融卡部分，
      雖未扣案，惟所屬帳戶既遭警示銷戶，該金融卡同無法再
      供交易使用，對詐欺集團而言，實質上無何價值及重要性
      ，復查無證據證明該金融卡尚仍存在，且上開帳戶及金融
      卡均非違禁物或法定應義務沒收之物，無沒收之必要性，
      爰均不予沒收。
據上論斷，應依刑事訴訟法第299條第1項前段，洗錢防制法第14
條第2項、第1項、第16條第2項，刑法第11條、第30條第1項前段
、第339條第1項、第335條第1項、第55條、第47條第1項、第25
條第2項、第30條第2項、第42條第3項前段、第41條第1項前段、
第38條之1第1項前段、第3項，刑法施行法第1條之1第1項，判決
如主文。
本案經檢察官吳怡盈提起公訴，檢察官黃建銘到庭執行職務。
中　　華　　民　　國　　110 　年　　12　　月　　28　　日
                  刑事第七庭    法  官  巫美蕙
以上正本證明與原本無異。
如不服本判決應於收受判決後20日內向本院提出上訴書狀，並應
敘述具體理由。其未敘述上訴理由者，應於上訴期間屆滿後20日
內向本院補提理由書(均須按他造當事人之人數附繕本)「切勿逕
送上級法院」。
告訴人或被害人如對本判決不服者，應具備理由請求檢察官上訴
，其上訴期間之計算係以檢察官收受判決正本之日期為準。
中　　華　　民　　國　　110 　年　　12　　月　　28　　日
                                書記官  林婷儀
附錄本案論罪科刑法條：
中華民國刑法第30條第1項
（幫助犯及其處罰）
幫助他人實行犯罪行為者，為幫助犯。雖他人不知幫助之情者，
亦同。

中華民國刑法第第339條第1項
（普通詐欺罪）
意圖為自己或第三人不法之所有，以詐術使人將本人或第三人之
物交付者，處5年以下有期徒刑、拘役或科或併科50萬元以下罰
金。

中華民國刑法第335條第1項
意圖為自己或第三人不法之所有，而侵占自己持有他人之物者，
處5年以下有期徒刑、拘役或科或併科3萬元以下罰金。

洗錢防制法第14條第2項、第1項
有第二條各款所列洗錢行為者，處7年以下有期徒刑，併科新臺
幣5百萬元以下罰金。
前項之未遂犯罰之。
前二項情形，不得科以超過其特定犯罪所定最重本刑之刑。

附表：
編號 告訴人 詐騙方式 證據 １（ 原起訴書附表編號3號 ） 戊○○  不詳詐騙集團成員於110年5月20日16時前不久，以「LuLuLei」之名義，在臉書社團刊登販售「BE@RBRICK公仔熊」之虛偽訊息，戊○○瀏覽前開訊息後，以臉書私訊與詐騙集團該成員聯繫，該人即向戊○○佯稱：要賣庫柏力熊，價格為37,200元等語，致戊○○陷於錯誤，於同日16時17分許，網路跨行轉帳37,200元至丙○○之甲帳戶內。 ①證人即告訴人戊○○於警詢時之證述（見偵字第9414號卷第15頁至第16頁） ②左列網路轉帳交易明細翻拍照片2張（見偵字第9414號卷第76頁、第79頁） ③臺北市政府警察局士林分局社子派出所陳報單、受理各類案件紀錄表、受理詐騙帳戶通報警示簡便格式表、內政部警政署反詐騙諮詢專線紀錄表、金融機構聯防機制通報單（見偵字第9414號卷第63頁、第67頁至第73頁） ④告訴人戊○○提出臉書「LuLuLei」之個人檔案連結畫面及私訊對話紀錄翻拍照片12張（見偵字第9414號卷第75頁、第77頁、第81頁至第92頁） ２（ 原起訴書附表編號1號 ）  丁○○ 不詳詐騙集團成員於110年5月20日16時5分前不久，以「LuLuLei」之名義，在臉書社團刊登販售「BE@RBRICK公仔熊」之虛偽訊息，丁○○瀏覽前開訊息後，以臉書Messenger與詐騙集團該成員聯繫，該人即向丁○○佯稱：如檔案所示之BE@RBRICK庫伯公仔熊價格為10,000元等語，致丁○○陷於錯誤，於同日16時28分許，網路跨行轉帳10,000元至丙○○之甲帳戶內。  ①證人即告訴人丁○○於警詢時之證述（見偵字第8729號卷第15頁至第16頁） ②左列網路轉帳交易明細翻拍照片1張（見偵字第8729號卷第99頁） ③新北市政府警察局林口分局忠孝派出所受理各類案件紀錄表、受（處）理案件證明單、內政部警政署反詐騙諮詢專線紀錄表、受理詐騙帳戶通報警示簡便格式表、金融機構聯防機制通報單（見偵字第8729號卷第87頁至第95頁） ④告訴人丁○○提出臉書「LuLuLei」之個人檔案連結畫面及Messenger對話紀錄翻拍照片10張（見偵字第8729號卷第97頁至第105頁） ３（ 原起訴書附表編號2號 ） 乙○○ 不詳詐騙集團成員於110年5月20日14時前不久，以「LuLuLei」之名義，在臉書社團刊登販售熊公仔之虛偽訊息，乙○○瀏覽前開訊息後，以臉書Messenger與詐騙集團該成員聯繫，該人即向丁○○佯稱：賣鋼鐵人的熊公仔，價格為13,500元等語，致乙○○陷於錯誤，於同日16時31分許，網路跨行轉帳13,500元至丙○○之甲帳戶內。  ①證人即告訴人乙○○於警詢時之證述（見偵字第8980號卷第17頁至第19頁） ②左列網路轉帳交易明細翻拍照片1張（見偵字第8980號卷第77頁） ③內政部警政署反詐騙諮詢專線紀錄表、新北市政府警察局蘆洲分局集賢派出所受理詐騙帳戶通報警示簡便格式表、金融機構聯防機制通報單（見偵字第8980號卷第71頁至第75頁） ⑤告訴人乙○○提出臉書「LuLuLei」之個人檔案連結畫面及Messenger對話紀錄翻拍照片3張（見偵字第8980號卷第78頁至第80頁） ４（ 原起訴書附表編號4號 ） 甲○○ 不詳詐騙集團成員於110年5月20日某時許，以「LuLuLei」之名義，在臉書社團刊登販售「BE@RBRICK公仔熊」之虛偽訊息，甲○○瀏覽前開訊息後，以臉書與詐騙集團該成員聯繫，該人即向甲○○佯稱：賣100%鋼鐵人造型熊，價格為13,500元等語，致甲○○陷於錯誤，於同日16時38分許，網路跨行轉帳13,500元至丙○○之甲帳戶內。  ①證人即告訴人甲○○於警詢時之證述（見偵字第10158號卷第15頁至第16頁） ②左列網路轉帳交易明細翻拍照片2張（見偵字第10158號卷第75頁、第77頁） ③內政部警政署反詐騙諮詢專線紀錄表、臺中市政府警察局第四分局大墩派出所受理各類案件紀錄表、受理案件證明單暨受理詐騙帳戶通報警示簡便格式表、金融機構聯防機制通報單（見偵字第10158號卷第65頁至第73頁） ④告訴人甲○○提出臉書「LuLuLei」之個人檔案連結畫面及Messenger對話紀錄翻拍照片6張（見偵字第10158號卷第75頁至第81頁）